【裁判字號】    89,上易,210
【裁判日期】    900522
【裁判案由】    確認派下關係不存在
【裁判全文】
臺灣高等法院臺南分院民事判決  八十九年度上易字第二一○號  ｊ
      上  訴  人  戊  ○  ○
                  庚  ○  ○
                  乙  ○  ○
                  丙  ○  ○
                  丁  ○  ○
                  己  ○  ○
      被上訴人    辛  ○  ○
      訴訟代理人  甲  ○  ○
右當事人間請求確認派下關係不存在事件，上訴人對於中華民國八十九年八月十五日
臺灣嘉義地方法院第一審判決（八十九年度訴字第六一七號）提起上訴，本院判決如
左：
      主      文
上訴駁回。
第二審訴訟費用由上訴人負擔。
      事      實
甲、上訴人方面：
一、聲明：求為判決：（一）原判決廢棄。（二）確認被上訴人對祭祀公業劉和之派
    下權關係不存在。（三）第一、二審訴訟費用由被上訴人負擔。
二、陳述：除與原判決記載相同者，予以引用外，補稱：
（一）原審判決係以：(一)法律關係之存否雖不明確而原告在私法上之地位並不因此而
      有受侵害之危險者，不得謂原告即有受確認判決之法律上利益。(二)祭祀公業派
      下權存否，屬私權事項，不以鄉鎮市公所出具派員證明書為必要，故非派下員
      之人，不因鄉鎮公所出具派下員證明書，而當然取得派下權。(三)上訴人非祭祀
      公業劉和之派下員，僅為系爭土地之占有人，是縱被上訴人非祭祀公業劉和之
      派下員，上訴人亦不因而享特定之權利或免特定之義務，且其占有系爭土地法
      律上地位並無影響等情，據以駁回上訴人之訴。惟查：
（二）依內政部民國七十六年十二月二十二日修正頒布之祭祀公業土地清理要點第五
      條規定：「祭祀公業派下員或利害關係人對於公告事項有異議者，應於公告之
      日起二個月內以書面向受理申報之民政機關（單位）提出，民政機關（單位）
      ，應於異議期限屆滿後，將異議書轉知申報人於二個月內申復並將申報人之申
      報書繕本轉知異議人，異議人如仍有異議應於接到通知之翌日起二個月內向法
      院提起民事確認派下權之訴，並將訴狀副本，連同起訴證明送民政機關備查」
      ，是則得提起確認派下權之訴者，除派下員之外，尚有利害關係人，原審認定
      上訴人非派下員，無確認實益，而駁回上訴人在第一審之訴，顯然不當。
（三）另依修正後民事訴訟法第二百四十七條：「確認法律之訴，非原告有即受確認
      判決之法律上之利益者不得提起之。確認證書真偽，或為法律關係基礎事實存
      否之訴亦同。前項確認法律關係基礎事實存否之訴，以原告不能提起他訴訟者
      為限」；查：
（１）「按對於物有事實上管領力者為占有人」，又「占有人於占有物上行使之權利
      ，推定其適法有此權利」，又「占有人，其占有被侵奪者，得請求返還其占有
      物，占有被妨害者，得請求除去其妨害，占有有被妨害之虞者，得請求防止其
      妨害」，此為民法第九百四十條、第九百四十三條、第九百六十二條所明定。
（２）祭祀公業劉和早已死亡且絕戶，惟遺留坐落民雄鄉○○○段二三七地號、建、
      面積六二六平方公尺土地無人住居，上訴人之（曾）祖父廖呔高與被上訴人之
      父鄭水成，均認系爭土地任其荒蕪甚為可惜，兩人因而商議進住系爭土地蓋屋
      設籍住居，每人管理使用持分各二分之一，此有上訴人之（曾）祖父在明治三
      十五年（即民國前十年）四月二十七日即在台南州嘉義郡民雄庄牛稠溪二三七
      番地（即系爭土地地號）設立之戶籍謄本（如原審卷第八頁）可稽，上訴人等
      自幼即與父母住在系爭土地上之房屋，迄今已數十年，揭諸前開說明，上訴人
      等皆為占有人，則占有人於占有物上行使之權利，推定其適法有此權利。
（四）台灣光復後被上訴人竟於三十五年七月六日獨自向民雄鄉公所申報為管理人，
      且由備註欄載明：「祭祀公業劉和死亡絕戶不能選舉管理人，又管理人鄭水成
      死亡，故用其次男辛○○代管理人之任」此足以證明祭祀公業劉和係絕戶，並
      無派下員，被上訴人僅係申報代為管理人而已，並非派下員，而被上訴人在三
      十五年向民雄鄉公所申報台灣省土地關係人繳驗憑證申報書（如原審卷第二十
      七頁），已自承祭祀公業劉和死亡絕戶，則被上訴人已自承非劉和之派下員已
      甚明確。
（五）依台灣民事習慣調查報告，管理人係經由派下員選任，且不得繼承，今被上訴
      人於三十五年申報書竟自稱祭祀公業劉和死亡絕嗣又不能依法選任管理人，因
      而報請民雄鄉公所代為管理人，此亦足證被上訴人任管理人並非適法且非派下
      員。
（六）又依內政部公佈：祭祀公業土地清理要點第二條規定：管理人得檢具文件向土
      地所在之縣市政府民政機關申報；第四條規定：民政單位受理申報後應依法公
      告三十日；第六條規定：異議期限屆滿後無人異議者，民政機關應核發祭祀公
      業派下全員證明書，申報人取得該證明書後，對於前揭土地得行使派下權利。
      本件上訴人所占有使用之嘉義縣民雄鄉○○○段二三七地號、建、面積六二六
      平方公尺土地一筆，其所有權人係登記為祭祀公業劉和，管理者雖登記為被上
      訴人，然被上訴人並非該公業之派下員，詎被上訴人竟覬覦祭祀公業劉和之全
      部土地，而於八十九年四月間依前揭祭祀公業土地清理要點規定，出具聲請書
      向嘉義縣民雄鄉公所申報為祭祀公業劉和之派下員，嘉義縣民雄鄉公所未加詳
      查依予公告徵求異議。上訴人等於法定期間內具狀提出異議，因被上訴人於八
      十九年六月十二日提出申復（原審卷第二十八頁），嘉義縣民雄鄉公所乃於八
      十九年六月十五日函請上訴人等須於三十日內提起確認之訴（原審卷第二十九
      頁）。
（七）本件上訴人占有使用嘉義縣民雄鄉○○○段二三七號土地，對系爭土地為行使
      權利，上訴人核係系爭土地之利害關係人，今被上訴人以系爭土地管理人之身
      分申報，如無人異議，經嘉義縣民雄鄉公所核發其為祭祀公業劉和派下員全員
      證明書，上訴人將以派下員身分，對系爭土地行使權利，則上訴人之占有權利
      將有被侵奪之虞，爰依前揭民法第九百四十條、第九百四十三條第九百六十二
      條及祭祀公業土地清理要點第五條規定，以系爭土地利害關係人身分對被上訴
      人提起確認之訴。本件上訴人與被上訴人間，就系爭嘉義縣民雄鄉○○○段二
      三七號土地之占有關係，及被上訴人是否得對該土地行使權利，均以被上訴人
      是否為祭祀公業劉和之派下員為據，則本件上訴人就被上訴人是否為祭祀公業
      劉和之派下員，實有確認之必要。
三、證據：除援用第一審所提證據外，補提祭祀公業土地清理要點為證。
乙、被上訴人方面：
一、聲明：求為判決：（一）上訴駁回。（二）第二審訴訟費用由上訴人負擔。
二、陳述：除與原判決記載相同者，予以引用外，補稱：
（一）按民事訴訟法第二百四十七條規定：「確認法律關係成立或不成立之訴，非原
      告有即受確認判決之法律上利益者，不得提起之‧‧‧」，所謂「即受確認判
      決之法律上利益」係指法律關係之存否不明確而言。本件上訴人自承係土地使
      用人非派下員，與土地所有權無涉，已明顯證明法律關係不存在，無存否不明
      確問題。上訴人主觀上認其在法律上之地位有不安之狀態存在，若此種不安狀
      態縱經法院判決確認，亦不能除去其不安狀態者，即難認有受確認判決之法律
      上利益。又法律關係之存否雖不明確，而原告在私法上之地位並不因此而有受
      侵害之危險者，上訴人自無即受確認判決之法律上利益（最高法院八十六年台
      上字第三０五０號判決意旨參照）。
（二）上訴人係系爭土地之占有人，並主張其占有有受侵奪之虞云云，惟查本件確認
      派下權之訴係確認派下權之關係有無，對於上訴人目前占有之權益並無侵奪、
      妨害、上訴人之占有權益亦無被妨害之虞。
（三）上訴人之（曾）祖父廖吠高係被上訴人父親鄭水成之妹婿，故民治三十五年（
      即民國前十年）時，同設戶籍於系爭土地上乃屬平常。職是之故，確認派下權
      之誰屬，自不能以是否設籍於同一處所為斷，況居住自由，同一處所無解於派
      下權之取得。上訴人所提土地登記簿謄本載明：「祭祀公業劉和死亡絕戶不能
      選舉管理人，又管理人鄭水成死亡，故用其次男辛○○代管理人之任」，更足
      以證明被上訴人為派下員。蓋，被上訴人之父曾任本公業管理人。祭祀公業之
      管理人，通常以選任派下員擔任為原則（見台灣民事調查報告第七三三頁）。
      依民事訴訟法第二百七十七條規定：「當事人主張有利於己之事實者，就其事
      實有舉證之責任。」此即舉證責任分配之原則。上訴人主張被上訴人（目前土
      地登記簿上為管理人）非本公業派下員，即應負舉證責任，證明被告之父鄭水
      成非派下員。至於祭祀公業劉和死亡絕戶，並非如上訴人所謂無派下員存在。
      依日據時期昭和三年（即民國十七年）台灣高等法院上告部上民第九七號判例
      「以祭祀無繼嗣人之死者為其目的，由非其子孫之人，抽出自己之財產所設立
      之獨立財產，在本島習慣上，早已認為祭祀公業。惟因其享祀人並無子孫，故
      應以設立人之子孫為其祭祀公業之派下員」（見台灣民事調查報告第七一二頁
      ），且被上訴人自出生家中大廳即擺有享祀人劉和之「公媽」，歷年亦皆有奉
      祀之事實。足證被上訴人為派下員。
（四）台灣實施土地調查之際（明治三十一年，即民國前十四年），規定祭祀公業土
      地必須申報業主及管理人姓名、住址等。至三十五年台灣實施土地總登記申報
      時，因本件當時土地調查簿上原管理人鄭水成（被上訴人之父）已亡，是故改
      由上訴人申報任管理人。依台灣土地調查所查定之效力，乃屬創設及絕對之效
      力，對於土地業主權具有絕對之確定力。是故不得以查定以前所生之事由左右
      其效力（十七年十二月二十日台灣高等法院上告部判決）。即土地登記有絕對
      之效力。被上訴人之父曾任管理人，目前被上訴人仍為本公業管理人，因信賴
      登記，被上訴人為派下員乃無庸置疑。
（五）關於祭祀公業之享祀人已絕嗣，地政機關登載之管理人子孫可否視為該公業派
      下疑義，經內政部台（八三）內民字第八三八六七四四號函謂：得以管理人之
      子孫為派下，依祭祀公業清理要點申請核發派下全員證明書。被上訴人一切依
      法向嘉義縣民雄鄉公所提出申報。
三、證據：除援用第一審所提證據外，補提台灣省土地關係人繳驗憑證申請書、臺灣
    民事習慣調查報告內政部函（均影本）、土地登記謄本、相片等件為證。
丙、本院依職權向嘉義縣民雄鄉公所函調系爭祭祀公業劉和之所有相關資料，及嘉義
    縣大林地政事務所函查土地登記相關資料。
      理      由
一、本件上訴人等起訴主張：坐落嘉義縣民雄鄉○○○段二三七地號土地，係祭祀公
    業劉和所有，上訴人之被繼承人廖呔高自台灣日據時期明治三十五年起，即與被
    上訴人之父鄭水成共同占有、管理系爭土地各二分之一，並設籍其上；又祭祀公
    業之享祀人劉和早已死亡且絕戶，被上訴人並非劉和之子孫，即非祭祀公業劉和
    之派下員，竟於八十九年四月間出具聲請書向嘉義縣民雄鄉公所申報為其派下員
    ，上訴人等係祭祀公業劉和所有牛稠溪段二三七地號土地之占有人，若被上訴人
    經民雄鄉公所核備為祭祀公業劉和之派下員，即得以派下員身分處分系爭土地，
    致上訴人等之占有權益有受侵害之虞，上訴人等自係利害關係人，且上訴人等係
    依嘉義縣民雄鄉公所函示，而於法定期間內提起本件確認之訴，本件即有確認之
    法律上利益等語。
二、被上訴人則以：祭祀公業劉和係被上訴人之祖父鄭文所設立，被上訴人之父鄭水
    成並曾任管理人，其後鄭水成死亡後，由被上訴人繼任為管理人，依台灣習俗，
    祭祀公業惟設立人之男系子孫得取得派下權，至於享祀人之子孫並無派下權，被
    上訴人歷年皆有奉祀享祀人劉和之事實，且祭祀公業之管理人，通常以選任派下
    員為原則，被上訴人既任管理人，即有派下權，上訴人等否認被上訴人為派下員
    ，應負舉證之責。更且上訴人等僅係祭祀公業劉和所有系爭二三七地號土地之占
    有人，亦無提起本件確認之訴之法律上利益等情詞，資為抗辯。
三、按確認之訴，不論係確認法律關係、確認證書真偽或確認法律關係基礎事實存否
    之訴，非原告有即受確認判決之法律上利益者，不得提起之，此觀諸民事訴訟法
    第二百四十七條第一項規定甚明。又所謂即受確認判決之法律上利益，係指因法
    律關係之存否不明確，致原告在私法上之地位有受侵害之危險，而此項危險得以
    對於被告之確認判決除去之者而言（最高法院四十二年台上字第一０三一號判例
    參照）；查：
（一）本件上訴人係主張坐落嘉義縣民雄鄉○○○段二三七地號土地為祭祀公業劉和
      所有，上訴人等之被繼承人廖呔高自日據時期即占有系爭土地並設籍其上，上
      訴人等均係系爭牛稠溪段二三七地號土地之占有人，又祭祀公業之享祀人劉和
      早已死亡且絕戶，被上訴人並非劉和之子孫，竟向嘉義縣民雄鄉公所申報為祭
      祀公業劉和之派下員等情，固據上訴人於原審提出戶籍謄本、土地登記簿謄本
      、土地關係人繳驗憑證申報書、申復書、嘉義縣民雄鄉公所函（均影本）等件
      為證（原審卷第八頁至第三十頁），且為被上訴人所不爭，堪以信實。惟在臺
      灣，所謂祭祀公業者，雖大部分為祭祀自己之祖先為目的而設立，惟亦有例外
      ，如分配祖先遺產時，抽出一部份財產，為祭祀夭亡無嗣之親屬而設立者有之
      ；尚有因設立人對享祀人有所崇拜，雖非其祖先，而提供財產作為祭祀之用者
      ，此於台灣日據時期之昭和三年（即民國十七年）台灣高等法院上告部上民第
      九七號判例即謂：「以祭祀無繼嗣人之死者為其目的，由非其子孫之人，抽出
      自己之財產所設立之獨立財產，在本島習慣上，早已認為祭祀公業。惟因其享
      祀人並無子孫，故應以設立人之子孫為其祭祀公業之派下員」（參見台灣民事
      調查報告第七一二頁），可見一般。又祭祀公業係以祭祀祖先為目的而設立，
      自須有設立人發起，而祭祀公業派下權之取得，除祭祀公業之設立人及設立人
      之繼承人外，其他第三人不得享有派下權（最高法院六十九年度台上字第四０
      七二號、七十二年度台上字第二００五號判決意旨參照），是則祭祀公業之派
      下權係由設立人之子孫取得，非享祀人之子孫取得者至明：是姑不論被上訴人
      是否確係「祭祀公業劉和」之派下員，然上訴人僅以祭祀公業劉和之享祀人劉
      和已死亡絕戶，被上訴人非劉和之子孫，逕認被上訴人非「祭祀公業劉和」之
      派下員云云，已嫌速斷。
（二）再上訴人既自承並非祭祀公業劉和之派下員，僅為系爭土地之占有人，是不論
      被上訴人是否確為祭祀公業劉和之派下員，上訴人均不因之而得享特定之權利
      或免特定之義務，對其占有系爭土地法律上地位亦無影響，即令被上訴人對祭
      祀公業劉和之派下權不存在經法院判決確認，系爭土地既仍登記為祭祀公業劉
      和所有，且以被上訴人為管理人者，此有前開卷附系爭土地登記簿謄本可參（
      原審卷第二六頁），已如前述，是祭祀公業劉和仍得以所有人之地位，對上訴
      人主張權利，要不因被上訴人是否為「祭祀公業劉和」之派下員而有不同；上
      訴人等主張被上訴人申報為祭祀公業劉和派下員並經嘉義縣民雄鄉公所准予核
      備後，被上訴人即得以派下員之身分處分系爭不動產，上訴人等乃依嘉義縣民
      雄鄉公所函示於法定期間提起本件確認之訴云云，縱然屬實，亦僅為事實上之
      利害關係，要非確認派下權存在與否之訴裁判確定效力之當然結果，而與「法
      律上之利害關係」，係指第三人私法上之地位，因當事人之一造敗訴，於法律
      上或事實上依該裁判之內容或執行結果，將致受不利益者，尚屬有間。
    綜上，依上訴人等主張被上訴人並非「祭祀公業劉和」之派下，因被上訴人向嘉
    義縣民雄鄉公所申報為「祭祀公業劉和」派下員，致被上訴人對「祭祀公業劉和
    」之派下權法律關係是否存在不明確者，縱然屬實，此等法律關係不明確，與上
    訴人等之占有權益是否有受侵奪之危險，並無法律上之利害關係，上訴人等主張
    之危險，亦不能以對被上訴人之消極確認訴訟除去，揆諸首揭說明，自無即受確
    認判決之法律上利益（最高法院八十六年度台上字第三０五０號、八十七年度台
    再字第七二號判決意旨採之）。
四、綜前所述，本件上訴人主張其係祭祀公業劉和所有系爭牛稠溪段二三七地號土地
    之占有人，不論祭祀公業之享祀人劉和是否絕戶，亦不論被上訴人是否確係祭祀
    公業劉和之派下，均與上訴人等占有系爭土地之事實，不生法律上之利害關係，
    上訴人執此起訴請求確認被上訴人對祭祀公業劉和之派下權關係不存在者，無即
    受確認判決之法律上利益，其起訴欠缺權利保護之必要要件，為無理由，不應准
    許。原審為上訴人敗訴之判決，於法並無不合。上訴意旨指摘原判決不當，求予
    廢棄改判，為無理由，應予駁回。
五、本件事證已臻明確，兩造其餘攻擊方法，不影響本件判決結果，爰不一一論述，
    併此明。
六、據上論結，本件上訴為無理由，依民事訴訟法第四百四十九條第一項、第七十八
    條、第八十五條第一項前段，判決如主文。
中      華      民      國    九  十    年      五      月    二十二    日
                                    臺灣高等法院臺南分院民事第二庭
~B1審判長法官  吳    志    誠
~B2      法官  李    素    靖
~B3      法官  李    文    賢
右為正本係照原本作成。
不得上訴。
中      華      民      國    九  十    年      五      月    二十五    日
~B法院書記官  劉    清    洪


司法院資訊處製作；財團法人民間司法改革基金會備份。
